最高法院民事判決　　　　　　一○○年度台上字第一一三五號
上　訴　人　二勝營造股份有限公司
法定代理人　陳慶全
訴訟代理人　楊瓊雅律師
被 上訴 人　台灣乙島空間桁架膜技股份有限公司
法定代理人　鄭青長
訴訟代理人　陳欽賢律師
上列當事人間請求給付工程款事件，上訴人對於中華民國九十九
年十二月十四日台灣高等法院第二審判決（九十八年度建上字第
八二號），提起上訴，本院判決如下：
    主  文
原判決關於駁回上訴人在第一審之訴暨該訴訟費用部分廢棄，發
回台灣高等法院。
    理  由
本件上訴人主張：伊與被上訴人於民國九十四年五月二十日簽訂
工程合約書，承作被上訴人向榮民工程股份有公司與益鼎工程股
份有限公司合組「榮工／益鼎聯合承攬組織」（下稱榮工處）向
國防大學承攬「國防大學率真分案主體工程」（下稱系爭工程）
中之「屋頂膜結構工程」關於鋼結構及外圍天溝包板工程（下稱
系爭鋼構工程）。系爭工程於九十六年四月十五日竣工，被上訴
人應退還工程保留款三百十萬一千九百八十九元予伊，經伊催告
，被上訴人竟拒不給付等情，爰依承攬之法律關係，求為命被上
訴人如數給付並加計法定遲延利息之判決。（第一審判命被上訴
人給付一百三十四萬七千五百五十五元本息部分已告確定；上訴
人超過上開金額本息之請求，經原審為上訴人敗訴之判決，上訴
人不服，提起上訴。）
被上訴人則以：兩造之承攬契約原屬總價承包，嗣上訴人要求追
加鋼材數量，經協調後，決議系爭合約除數量追加三十八噸外，
其餘條款比照伊與榮工處之工程合約辦理，超估退還，代墊扣還
。依此協議，自應扣留總價款百分之十為保留款，百分之三之工
程保固款，另上訴人尚應分擔榮工處之系爭工程費用一百四十二
萬九千四百九十七元。再上訴人實際施作之鋼材數量僅二百六十
噸，超估三十八噸之材料款亦應扣除退還，伊無須再支付工程款
等語，資為抗辯。
原審將第一審命被上訴人給付超過一百三十四萬七千五百五十五
元本息部分之判決廢棄，改判駁回上訴人在第一審之訴，無非以
：上訴人承攬被上訴人所承攬之系爭鋼構工程，承攬總價含鋁包
板工程六百萬元、鋼構工程工資一千萬元、鋼構材料一千二百萬
元，總計二千八百萬元。嗣因系爭鋼構工程材料數量爭議，兩造
於九十四年十一月三十日召開「率真分案數量爭議協調會」，協
議「追加三十八噸鋼材數量至二百九十八噸，單價同前，其餘條
款比照被上訴人與榮工處合約辦理，超估退還，代墊扣還」，即
兩造系爭合約鋼構數量由原先約定之二百六十噸，依相同單價增
加至二百九十八噸，工程總價自二千八百萬元（未稅）增至三千
一百零一萬九千八百八十五元，加計營業稅後為三千二百五十七
萬零八百七十四元。而上訴人主張系爭工程已完工驗收後，被上
訴人已自業主領取全部工程款，應依約退還伊工程保留款三百十
萬一千九百八十九元。被上訴人則執前詞置辯。查兩造因鋼構數
量爭議，雙方協議擇定乙案後，被上訴人除同意增加鋼構數量因
而增加工程款外，上訴人關於每期工程款及尾款請領之金額及時
程，並應受被上訴人與榮工處合約相關內容之拘束。上訴人主張
被上訴人比照其與榮工處上開約定扣留其總價款百分之十保留款
，堪以採信。而系爭工程業已竣工，被上訴人已自業主領取全部
工程款，比照被上訴人與榮工處間契約第五條第一項第二款約定
，被上訴人自應返還上訴人百分之十之工程保留款。惟兩造協議
比照被上訴人與榮工處合約辦理，超估退還，代墊扣還，依此協
議，上訴人尚應分擔被上訴人與榮工處間關於工地費用及退還超
估三十八噸鋼材之材料款。兩造協調時被上訴人承作系爭鋼構工
程所墊付之費用，除水電費一千二百七十八元外，其餘費用均不
包括在「代墊扣還」之項目內。上訴人依百分之四十六比例，應
分擔水電費五百八十八元。又依上訴人所提施工圖送請台北市結
構技師工會鑑定結果：上訴人用鋼總量為二十三萬五千七百五十
六點四七公斤，一般工程慣例百分之八～百分之十之損耗考量，
實際用鋼總重量為二十五萬九千三百三十二點一一七公斤（約二
百六十噸），被上訴人抗辯上訴人實際用鋼總量，超估三十八噸
（298-260=38），為可採信。上訴人應退還超估之工程款一百七
十五萬三千八百四十六元。被上訴人雖遲於第二審始提出此部分
之抗辯，惟如不許提出，顯失公平，依民事訴訟法第四百四十七
條第一項第六款規定，應予准許。被上訴人應返還上訴人工程保
留款三百十萬一千九百八十九元，扣除上訴人上述應分擔之水電
費及超估之鋼材款，上訴人請求被上訴人給付一百三十四萬七千
五百五十五元，為有理由，逾此金額之請求，於法無據。從而，
上訴人依承攬契約之法律關係，訴請被上訴人返還工程款其中一
百七十五萬四千四百三十四本息部分，應予駁回等詞，為其判斷
之基礎。
按解釋契約，應探求當事人立約時之真意，而真意何在，又應以
過去事實及其他一切證據資料為斷定之標準，不能拘泥字面，致
失當時立約之真意。查上訴人主張兩造協議追加鋼構材料數量至
二百九十八噸，並無變更合約，且上訴人亦不知悉被上訴人與前
手合約之內容，無分擔被上訴人所支出費用之理由；且協議後，
雙方已確認追加鋼材數量為二百九十八噸，被上訴人並按此追加
數量計算給付工程款，已無數量上之爭議，自無重新計算數量之
必要云云（見原審卷(一)第二○四頁、第二四八頁），被上訴人則
辯稱伊與前手合約已有分擔相關費用之約定，比照該合約辦理，
上訴人自應分擔伊所代墊之費用。又原承攬合約用鋼量為二百六
十噸，屬總價承包，於協議追加至二百九十八噸後，約定超估退
還，係指如實際使用鋼材噸數不到二百九十八噸，則應就超出原
合約二百六十噸部分，退還工程款等語（見原審卷(二)第三二頁、
第三九頁），雙方各執一辭。兩造於協議追加鋼材數量二百九十
八噸後，對於「比照被上訴人與榮工處合約辦理，超估退還，代
墊扣還」之約定既有爭執，自應探求當事人訂約之真意，以明其
義，資為判斷之依據。乃原審先則認定被上訴人按二百九十八噸
之總價計算給付上訴人各期工程款及尾款，而應返還上訴人百分
之十之工程保留款。後又認定被上訴人應按上訴人實際使用鋼材
總數量計算扣減工程款，關於認定資以計算工程款之標準，前後
不符。兩造協議追加數量至二百九十八噸，比照被上訴人與榮工
處間之合約辦理，超估退還，代墊扣還，究屬總價承包，抑實作
實算契約之性質，尚滋疑義。原審並未探求兩造協議之真意如何
，逕按實作實算計算，扣減上訴人之工程款及命分擔水電費用，
自嫌速斷。次按民事訴訟法第四百四十七條規定，當事人在第二
審除有該條但書所列之情形下，不得提出新攻擊或防禦方法。被
上訴人在第一審並未抗辯應按上訴人之實際使用數量計算給付工
程款，則依前揭規定，自不得於第二審審理中再提出此項抗辯。
原審未說明不許被上訴人於第二審提出此項之新防禦方法，何以
顯失公平之理由，遽認被上訴人為此抗辯，符合上開之規定，而
為不利上訴人之論斷，亦有判決不備理由之違法。上訴論旨，指
摘原判決關於駁回其在第一審之訴即請求被上訴人給付一百七十
五萬四千四百三十四元本息部分為不當，求予廢棄，非無理由。
據上論結，本件上訴為有理由，依民事訴訟法第四百七十七條第
一項、第四百七十八條第二項，判決如主文。
中    華    民    國  一○○  年    七    月   十五   日
                      最高法院民事第二庭
                          審判長法官  吳  正  一  
                                法官  葉  勝  利  
                                法官  阮  富  枝  
                                法官  吳  麗  女  
                                法官  鄭  雅  萍  
本件正本證明與原本無異
                                      書  記  官  
中    華    民    國  一○○  年    七    月  二十五  日
                                                      K